【裁判字號】    98,訴,507
【裁判日期】    980714
【裁判案由】    確認租賃關係存在
【裁判全文】
臺灣臺北地方法院民事判決               98年度訴字第507號
原      告  乙○
訴訟代理人  林明正律師
複代理人    林育生律師
被      告  甲○○
訴訟代理人  陳盈潔律師
上列當事人間確認租賃關係存在事件，本院於九十八年六月三十
日言詞辯論終結，判決如下：
    主      文
原告之訴駁回。
訴訟費用由原告負擔。
    事實及理由
一、原告起訴主張：伊於民國96年6月27日與被告簽訂房屋租賃
    契約（下稱原租賃契約），承租被告所有位於台北市中山區
    ○○○路575號10樓之1，10樓之5至10樓之15房屋12戶（下
    稱系爭房屋），約定租金為每月新台幣（下同）20萬元，租
    賃期間自96年9月1日起至97年8月31日止。嗣於租期屆滿前
    ，兩造達成每月租金27萬元、3萬元租賃所得稅外加之協議
    ，原告遂自96年9月份起按月匯款至被告指定之帳戶。詎同
    年10月間，被告突然又要求調漲租金至每月30萬，租賃所得
    稅3萬元外加，且要求原告再出借2000萬元，原告不同意，
    被告即於同年11月向法院聲請強制執行。查原租賃契約期滿
    後，兩造已達成續租之合意，且依民法第451條之規定，成
    為不定期租賃，被告實無由調漲租金並強令原告遷讓房屋，
    為此，爰依據民事訴訟法第247條第1項之規定提起確認之訴
    。並聲明：確認原告承租被告所有系爭房屋之租賃關係存在
    。
二、被告則以：兩造並未於原租賃契約將期滿時，達成續租及每
    月租金27萬元之協議，原告所匯之租金亦已經被告退回。縱
    有協議，因兩造未簽訂新租約，依原租賃契約第7條第8項規
    定，原告不得援引民法第451條而視之為不定期租賃。且被
    告於租約屆滿前之97年6月10日、97年7月4日及97年7月16日
    所發出不再續租之通知，已生反對續租之效力，原租賃契約
    第7條第8項亦約定非經雙方合意另訂新租約，視為不再續租
    ，無民法第451條之適用。並聲明：原告之訴駁回。
三、兩造不爭執之事項：
    原告曾於96年6月27日與被告簽訂原租賃契約，約定由原告
    向被告承租系爭房屋，租期自96年9月1日起至97年8月31日
    止，每月租金20萬元，並經民間公證人公證。
四、得心證之理由：
  (一)按確認法律關係之訴，非原告有即受確認判決之法律上利益
    者，不得提起之，民事訴訟法第247條第1項定有明文。又所
    謂即受確認判決之法律上利益，係指法律關係之存否不明確
    ，原告主觀上認其在法律上之地位有不安之狀態存在，且此
    種不安之狀態，能以確認判決將之除去者而言，若縱經法院
    判決確認，亦不能除去其不安之狀態者，即難認有受確認判
    決之法律上利益，最高法院52年台上字第1240號著有判例足
    參。查原告主張兩造間就系爭房屋仍有租賃契約關係存在，
    被告則否認之，並已向本院聲請強制執行，是原告之法律上
    地位確有不安之狀態存在，且此種狀態得經法院以確認判決
    將之除去，從而原告提起本件確認之訴，應認有即受確認判
    決之法律上利益，而為適法。
  (二)原告主張其於系爭租賃契約將屆滿前之97年7、8月間，曾與
    被告達成以每月27萬元續租系爭房屋之協議乙節，為被告所
    否認，則原告自應就此一有利於己之積極事實負舉證責任。
    經查，證人李秀梅證稱：我和被告從97年4、5月開始到同年
    8月陸續在談續租之事，原告沒有出面談過；到8月時我和被
    告在民族西路與大龍街口的85度C談妥房租漲到27萬元，稅
    另繳，被告表示不用另訂租約，要我們將租金匯到他寫的帳
    戶即可，這次在場的有我、王泰元及被告等語（本院卷第
    115-116頁），證人王泰元則結證稱：原租賃契約將屆滿前
    ，我有參與續約協談的前半段，後來就沒有參與；在我參與
    期間，被告曾初步口頭同意以30萬元續租，至於稅另加或內
    含還在談，細節雙方還沒有談妥，又李秀梅主張續租到99年
    ，但被告有無同意我不清楚；我記得有天晚上開車時李秀梅
    打電話給我，說要被告的帳號，我打電話問被告後再轉告李
    秀梅，但雙方都沒說為什麼要帳號等語（本院卷第123- 125
    頁），雖上開二名證人均證述被告曾答應要將系爭房屋續租
    予原告，惟將其等前揭證詞相互勾稽，兩者就租金數額、稅
    外加或內含是否已談定、被告是當場書寫匯款帳戶予李秀梅
    或事後經由王泰元轉知等情均不一致，是縱認被告曾口頭同
    意願將系爭房屋續租予原告，惟尚無證據顯示兩造就租金之
    租賃契約必要之點確實已達成合意，而兩造就租期及其他租
    賃契約非必要之點意思亦仍有不一致之情形。又原告雖主張
    其於原租賃契約期滿後，仍按月將合意調漲後之租金27萬元
    匯往被告提供之台北富邦銀行龍江分行帳戶，足以佐證兩造
    確有達成續租之合意云云，惟被告稱其已以存證信函全數退
    還該等租金，嗣再遭原告退回等情，有98年4 月9日台北圓
    山郵局存證信函第371號、98年4月14日台北大同郵局存證信
    函第00152號及支票2紙在卷可稽（本院卷第66-72頁），且
    為原告所是認，故要難以此認兩造確有續租合意存在。原告
    雖又稱若非兩造達成續租合意並由被告告知匯款帳戶，原告
    如何得知該帳戶云云，惟被告抗辯其前向原告借款1,500萬
    元，利息票即是用上開甲存帳戶開立，故原告早於96年6月
    16日兌現利息票時即知上開帳戶等語，業經提出借款協議書
    、支票各1紙為證（本院卷第93-94頁），觀諸上開支票付款
    地之記載為「台北市○○○路○段28號」，與卷附台北富邦
    商業銀行龍江分行回函（本院卷第84頁）所載「台北市○○
    ○路○段28號」之地址相同，可知上開支票之付款銀行台北
    銀行南京東路分行即為現今之台北富邦銀行龍江分行，核對
    兩者之帳號，原告上開匯租金之帳戶確為被告之前用以支付
    利息之支票帳戶，是亦難憑此點推論被告確有提供上開甲存
    帳戶供原告給付租金之用。綜上，原告尚未能證明兩造確已
    就系爭房屋達成續租之合意。
  (三)次查，原告另主張本件有民法第451條默示更新之適用，惟
    按民法第451條所定出租人於租期屆滿後須即表示反對之意
    思，始生阻止續租之效力。意在防止出租人於租期屆滿後，
    明知承租人就租賃物繼續使用收益而無反對之表示，過後忽
    又主張租賃關係消滅，使承租人陷於窘境而設，並非含有必
    須於租期屆滿時，始得表示反對之意義存在。故於訂約之際
    ，訂明期滿後絕不續租，或續租應另訂契約者，仍難謂不發
    生阻止續約之效力；最高法院55年台上字第276號判例可資
    參照。查原租賃契約第7條第8項已載明：「本契約租賃期滿
    後，非經雙方合意另訂新租約，視為不再續租，乙方（按指
    原告）不得援引民法第451條規定主張不定期租賃關係」（
    本院卷第24頁），原告又未能證明兩造已合意另訂新租約，
    已如前述，是原告尚不得主張本件有民法第451條默示更新
    之適用。
  (四)綜上所述，兩造於原租賃契約於97年8月31日屆滿後，即難
    認就系爭房屋尚有租賃契約關係存在，從而原告起訴請求上
    情，為無理由，不應准許。至兩造其餘之攻擊防禦方法及證
    據資料，經本院斟酌後，認為均不足以影響本判決之結果，
    自無一一詳予論述之必要，附此敘明。
五、訴訟費用之負擔：民事訴訟法第78條。
中    華    民    國    98    年    7     月    14    日
                  民事第二庭    法  官  歐陽漢菁
以上正本係照原本作成
如對本判決上訴，須於判決送達後20日內向本院提出上訴狀
中    華    民    國    98    年    7     月    14    日
                                書記官  吳貞瑩


司法院資訊處製作；財團法人民間司法改革基金會備份。
